臺灣花蓮地方法院民事判決　　　　　　　　94年度訴字第84號
原　　　告　甲○○
被　　　告　行政院農業委員會林務局
法定代理人　丙○○
訴訟代理人　乙○○
上列當事人間請求土地所有權移轉登記事件，本院於民國94年9
月14日言詞辯論終結，判決如下：
    主     文
被告應於原告將所有附表二所示土地所有權移轉登記給被告之同
時，將被告管理之附表一所示國有土地所有權移轉登記給原告。
訴訟費用由被告負擔。
原告假執行之聲請駁回。
    事實及理由
一、原告主張：
  (一)被告改制前為台灣省政府農林廳林務局玉里林區管理處（下
    稱玉管處），於民國58年10月間承購重測前為花蓮縣豐濱鄉
    ○○段四一五之四、四一五之三八、四一五之三一（即附表
    一所示土地）及四一五之二一地號等四筆土地，作為豐濱駐
    在所房屋基地。而原告於59年7月間承購重測前為同段四一
    五之三、四一五之三二、四一五之三三（即附表二所示土地
    ）、四一五之二○地號等四筆土地，雙方均已辦妥所有權移
    轉登記。
  (二)原告於70年5月間向地政機關申請鑑價，始發現原告所購置
    之上開四筆土地竟為玉管處作為其建駐在所房舍之基地，玉
    管處乃向當時台灣省政府函告以「顯係土地買賣移轉地號錯
    誤所致，應辦理土地所有權交換登記，以符實際」，並經當
    時台灣省議會函准同意相互交換產權。附表一所示土地原為
    省有土地，於79年6月土地重測後變更地號如附表一所示，
　  省有土地則於精省後由中華民國接管，被告為管理機關，原
    告所有附表二所示土地於重測後變更地號如附表二所示，且
　  80年間因政府辦理省道台十一甲線工程，被告占用原告名下
    之花蓮縣豐濱鄉○○段二五六地號土地（重測前為同鄉段四
    一五之二○號）已經徵收，故此筆土地不予列入。
  (三)本件既經被告上級機關台灣省政府於76年間同意與原告相互
    交換前揭土地產權，兩造即為意思合致契約成立，被告應履
    行契約內容，依互易約定互相移轉土地所有權。爰依兩造間
    之互易契約之約定請求。並聲明：如主文第一項所示，原告
    願供擔保請准宣告假執行。
二、被告對如下三所載之事實均不爭執，惟以：依國有財產法第
    五十二條之一第三項規定，為提高利用價值，得專案報經財
    政部核准與他人所有之不動產交換所有權，惟該條所稱「提
    高利用價值」係指國有非公用不動產交換辦法第二條規定之
    七種情形，產權登記錯誤並不在上述國有財產法及非公用不
    動產交換辦法規定得辦理交換之範圍，故本件無互易之法源
    ，被告曾函詢財政部國有財產局，請求辦理土地交換，經國
    有財產局函覆不得辦理。原告主張被告管有該三筆土地係供
    豐濱駐所房屋基地使用，屬公用財產，亦不在互易辦法規定
    之列。並聲明：原告之訴及假執行之聲請均駁回，如受不利
    判決願供擔保請准宣告免為假執行。
三、兩造不爭執之事實：
  (一)附表一所示土地為國有土地，被告為管理機關。
  (二)附表二所示土地為原告所有。
  (三)原告所提臺灣省政府76年4月21日函及臺灣省政府、玉里林
    管處、臺灣省議會函為真正，該函文中所載相互交換之土地
    就是本件原告請求之土地。
四、得心證之理由：本件兩造所爭執之處，應在於原告依臺灣省
    政府之函文請求兩造依互易契約之約定移轉附表一、附表二
    所示土地之所有權，有無理由？
  (一)原告主張之事實，已據其提出與所述相符之台灣省政府函、
    台灣省議會函、台灣省政府農林廳書函、玉管處函等為憑（
    本院卷10至12、48至55頁），被告對前開函文為真正，及該
    函文所提及台灣省政府同意與原告所有土地相互辦理產權交
    換所指之土地即為附表一、二所示土地等情均不爭執，且經
    本院履勘現場測量後，原告所有門牌號碼花蓮縣豐濱鄉○○
    村○○路43之1號房屋確實坐落於被告所有附表一編號一、
    二所示土地上，被告所有玉里工作站豐濱駐在所則坐落於原
    告所有附表二編號二地號土地上，有本院勘驗筆錄、花蓮縣
    鳳林地政事務所94年8月16日函及所附土地複丈成果圖足參
    ，可見原告主張之事實應堪信為真實。
  (二)按當事人雙方約定互相移轉金錢以外之財產權者，為互易契
    約，準用關於買賣之規定，民法第三百九十八條定有明文。
    本件被告所管理之附表一所示國有土地原為省有，台灣省政
    府已同意與原告所有附表二所示土地互相移轉所有權，已如
    前述，則附表一所示土地所有權人中華民國於接管該土地後
    ，自應承受台灣省政府與原告所為之契約約定，而應負移轉
    所有權之義務。從而，原告依互易契約之約定請求如主文第
    一項所示，為有理由，應予准許，本件原告請求事項性質上
    並不適於為假執行，故原告所為假執行之聲請，應予駁回。
五、本件事證已臻明確，兩造其餘攻擊防禦方法與舉證，均無礙
    勝負判斷，爰不一一論列，附此敘明。
六、訴訟費用負擔之依據：民事訴訟法第78條。
中　　華　　民　　國　　94　　年　　9 　　月　　30　　日
                        臺灣花蓮地方法院民事庭
                            法      官  楊碧惠
上列正本證明與原本無異。
如對本判決不服，應於送達後20日內，向本院提出上訴狀（應抄
附繕本）。
中　　華　　民　　國　　94　　年　　9 　　月　　30　　日
                            法院書記官  黃倪濱
附表一（被告所管理之國有土地）
┌─┬──────┬──┬──┬─────┬─────┐
│編│　土地坐落　│地號│地目│面積（平方│重測前地號│
│號│            │    │    │公尺）    │          │
├─┼──────┼──┼──┼─────┼─────┤
│一│花蓮縣豐濱鄉│ 250│建  │305.38    │同鄉段415-│
│　│豐義段      │    │    │          │4         │
├─┼──────┼──┼──┼─────┼─────┤
│二│花蓮縣豐濱鄉│ 248│建  │33.58     │同鄉段415-│
│  │豐義段      │    │    │          │38        │
├─┼──────┼──┼──┼─────┼─────┤
│三│花蓮縣豐濱鄉│ 252│建  │2.81      │同鄉段415-│
│  │豐義段      │    │    │          │31        │
└─┴──────┴──┴──┴─────┴─────┘
附表二（原告所有土地）
┌─┬──────┬──┬──┬─────┬─────┐
│編│　土地坐落　│地號│地目│面積（平方│重測前地號│
│號│            │    │    │公尺）    │          │
├─┼──────┼──┼──┼─────┼─────┤
│一│花蓮縣豐濱鄉│ 251│ 田 │146.16    │同鄉段415-│
│　│豐義段      │    │    │          │3         │
├─┼──────┼──┼──┼─────┼─────┤
│二│花蓮縣豐濱鄉│ 253│ 田 │155.24    │同鄉段415-│
│  │豐義段      │    │    │          │32        │
├─┼──────┼──┼──┼─────┼─────┤
│三│花蓮縣豐濱鄉│ 254│ 田 │  9.67    │同鄉段415-│
│  │豐義段      │    │    │          │33        │
└─┴──────┴──┴──┴─────┴─────┘
